【裁判字號】    97,易,534
【裁判日期】    980331
【裁判案由】    詐欺
【裁判全文】
灣臺北地方法院刑事判決               97年度易字第534號
公  訴  人  臺灣臺北地方法院檢察署檢察官
被      告  甲○○
上列被告因詐欺案件，經檢察官提起公訴（97年度偵緝字第122
號），本院判決如下：
    主  文
甲○○幫助共同意圖為自己不法之所有，以詐術使人將本人之物
交付，處有期徒刑伍月，如易科罰金，以銀元佰元即新臺幣玖
佰元折算壹日。
    事  實
一、甲○○明知無正當理由要求他人提供金融帳戶之存摺、提款
    卡及密碼者，極有可能利用該等帳戶作為與財產有關之犯罪
    工具，而可預見金融帳戶被他人利用以遂行其等為詐欺犯罪
    ，竟仍容任所提供之金融帳戶可能被利用，造成詐欺取財結
    果之發生，而基於幫助他人實施詐欺取財犯罪之不確定故意
    ，於民國94年6 月3 日，前往臺北縣新莊思源路郵局申請開
    立帳號24415******155號（詳卷，起訴書誤載為24415*****
    *15 ，並贅載華南銀行帳號12420****132號）帳戶並申請晶
    片金融卡及電話語音服務功能，復於同年月9 日至該局領取
    上開晶片金融卡，並申請辦理金融卡非約定帳戶轉帳服務及
    更改電話語音服務系統之密碼。嗣再依循由乙○○（另案經
    臺灣高等法院臺中分院認係犯連續幫助常業詐欺罪，於95年
    7 月10日以95年度上訴字第895 號判決，判處有期徒刑1 年
    6 月確定）所刊登之「高租郵銀簿」分類廣告上之聯絡方式
    ，於同年6 月14日前某日時許，在臺北縣新莊市某處，將上
    開帳戶之存摺、晶片金融卡及密碼，以新臺幣（下同）3,00
    0 元至6,000 元間之不詳代價，出售交付與乙○○。乙○○
    於取得上開存摺、金融卡及密碼後，即再出售與陳永嘉（另
    案經臺灣高等法院臺中分院認係犯共同常業詐欺罪，於95年
    7 月10日以95年度上訴字第895 號裁判，判處有期徒刑1 年
    8 月確定）所屬之詐騙集團，該詐騙集團所屬成員取得上述
    帳戶資料後，即共同意圖為自己不法所有，基於詐欺取財之
    犯意聯絡，由集團內真實姓名年籍不詳之某成年成員，撥打
    電話予丙○○○，佯稱：其子林瑞立因背書借貸130,000 元
    遭人挾持，要其匯款始釋放其子云云，丙○○○護子心切，
    誤信其子確遭人挾持，因而陷於錯誤，遂依其指示，於94年
    6 月14日中午12時46分許，匯款130,000 元至甲○○上開郵
    局帳戶內，旋遭該詐騙集團內真實姓名年籍不詳之某成年成
    員提領一空。嗣經丙○○○之子林瑞立返家釐清後，始驚覺
    受騙，而報警循線查獲上情。
二、案經彰化縣警察局報告臺灣彰化地方法院檢察署呈請臺灣高
    等法院檢察署令轉臺灣臺北地方法院檢察署檢察官偵查起訴
    。
    理  由
壹、證據能力部分：
    證人丙○○○、乙○○、陳永嘉於警詢之陳述，雖均係本案
    被告以外之人於審判外之陳述，惟被告對於上開證據之證據
    能力均不爭執，亦捨棄聲請傳喚詰問證人乙○○（本院卷(二)
    第78頁反面），本院斟酌上開言詞陳述作成時之情況，認依
    刑事訴訟法第159 條之5 第1 項規定，以之作為證據為適當
    ，上開供述證據自具有證據能力。又被害人提出之郵政國內
    匯款執據、被告上開帳戶之立帳申請書及歷史交易明細、中
    華郵政股份有限公司三重郵局97年12月17日營字第09750023
    72號函暨檢附之該儲戶語音系統申請書2 張、金融卡非約定
    轉帳服務申請書1張、歷史交易清單、查扣乙○○帳簿-金融
    機構儲金簿一覽表、查扣儲金簿及提款卡一覽表、交通部公
    路總局高雄區監理所97年12月18日高監車字第0970057948號
    函暨檢附之機車車籍查詢單、機車車主歷史查詢單、機車異
    動歷史查詢單、監13汽（機）車過戶申請登記書之證據，或
    係公務員職務上製作之紀錄文書、證明文書，或係從事業務
    之人於業務上及通常業務過程製作之紀錄文書、證明文書，
    且無顯有不可信之情況，更非實施刑事訴訟程序之公務員違
    背法定程序所取得，被告對於上開證據之證據能力亦不爭執
    ，依刑事訴訟法第159 條之4 、第159 條之5 之規定，均有
    證據能力。
貳、實體方面：
一、訊據被告甲○○固坦承有開立上開新莊思源路郵局帳號2441
    5******155號之帳戶，惟矢口否認有何幫助詐欺取財之犯行
    ，辯稱: 上開帳戶之存摺、金融卡及密碼於開戶完當日，伊
    即將之放在伊名下所有之車牌號碼LPQ-518 號的機車置物箱
    內，嗣該機車遭竊，上開帳戶之存摺、金融卡及密碼亦隨之
    遺失云云。經查:
  (一)被告於94年6 月3 日向新莊思源路郵局申請開立帳號24415*
    *****155號帳戶，並同時申請晶片金融卡及電話語音服務功
    能，復於同年月9 日至該局領取上開晶片金融卡，並申請辦
    理金融卡非約定帳戶轉帳服務及更改電話語音服務系統之密
    碼之事實，業據被告供承無訛，並有中華郵政股份有限公司
    三重郵局97年12月17日營字第0975002372號函暨檢附之該儲
    戶語音系統申請書2 張、金融卡非約定轉帳服務申請書1 張
    、歷史交易清單1 張在卷可稽，堪信為真實（見本院卷(二)第
    40頁至第44頁）。
  (二)被害人丙○○○於上開時、地，因受詐騙集團成員之詐騙而
    將前揭款項透過匯款之方式存入被告所有之前揭帳戶內，並
    旋遭提領之事實，業據被害人丙○○○於警詢中指訴明確（
    見臺灣臺北地方法院檢察署94年度偵字第7148號偵查卷〈下
    稱偵卷〉第4 頁至第6 頁），復有被害人丙○○○所提出之
    郵政國內匯款執據、上開帳戶之立帳申請書及歷史交易明細
    各1 在卷可按（見偵卷第7 頁、第9 頁至第11頁），堪信為
    真實。
  (三)被告雖以前詞置辯，惟證人即收購帳戶者乙○○透過刊登「
    高租郵銀簿」分類廣告之方式，以3,000 元至6,000 元間之
    不詳代價，當面向被告收購上開帳戶之存摺、金融卡及密碼
    ，再轉售與證人即詐騙集團成員陳永嘉所屬詐騙集團之事實
    ，業據證人乙○○、陳永嘉於警詢中證述綦詳（見臺灣臺北
    地方法院檢察署96年度偵緝字第670 號偵查卷〈下稱偵緝卷
    〉第40頁至第41頁反面、第45頁至第48頁反面），並有查扣
    乙○○帳簿- 金融機構儲金簿一覽表、查扣儲金簿及提款卡
    一覽表各1 份附卷可考（見偵緝卷第42頁反面至第43頁），
    堪信為真實。再細繹被告上開帳戶之交易明細，其於開戶當
    日即94年6 月3 日存入現金100 元，並申請晶片金融卡及電
    話語音服務功能，再於同年月9 日領取金融卡並辦理金融卡
    非約定帳戶轉帳服務及更改電話語音服務系統密後，嗣於翌
    日至14日間，即共有包含上開被害人在內之3 筆款項匯入，
    且匯入後旋即遭人以提款卡提領及轉帳匯出，參以被告於本
    院審理時供述：伊除上開郵局帳戶外，其他帳戶均未申辦電
    話語音服務，伊不知如何使用郵局電話語音服務等語明確，
    足認被告在無使用金融機構電話語音服務習慣，亦不知如何
    操作使用該服務之情況下，卻在開立上開郵局帳戶時即一併
    申請電話語音服務，並於同年月9 日更改電話語音服務密碼
    及辦理金融卡非約定轉帳服務，且隨即有包含上開被害人在
    內之款項匯入並旋遭全部提領之異常情形，核與時下利用電
    話實行詐欺犯罪者於收購他人所開立之帳戶時，通常會要求
    出售帳戶者先向金融機構辦理電話語音服務或金融卡非約定
    帳戶轉帳服務，以利其可及時查知被害人之款項匯入狀況或
    以語音、金融卡轉帳方式立即轉匯之慣常作法不謀而合。
  (四)又被告於本院審理時除自承伊於發現其所有之上開機車與開
    戶完畢後當日即置於該機車置物箱內之前揭郵局存摺、金融
    卡、密碼遺失後，並未報警等語外，始終無法提出其遺失上
    揭機車及帳戶等資料之相關事證供本院查證，復未向車輛監
    理機關申報遺失，有交通部公路總局高雄區監理所97年12月
    18日高監車字第0970057948號函暨檢附之機車車籍查詢單、
    機車車主歷史查詢單、機車異動歷史查詢單各10紙附卷足憑
    （見本院卷(二)第47頁至第50頁），衡諸常情，機車或金融存
    款帳戶均事關機車所有人或存戶個人財產權益之保障，而金
    融存款帳戶之存簿及提款卡結合，專有性自屬更高，若落入
    不明人士手中，均極易被利用為犯罪或取贓之犯罪工具，是
    一般人均有妥為保管以防止他人任意使用之認識，故一般人
    若遺失機車或帳戶之存摺、金融卡，通常均會立即報警或向
    車輛監理機關、金融機構申報遺失或掛失止付，以防存款遭
    盜領或帳戶、機車遭不當使用。是果被告上開機車遭竊，致
    其置於該機車置物箱內之前揭郵局帳戶之存摺、金融卡、密
    碼亦隨同遺失，則何以其均未向警方報案或向車輛監理機關
    、郵局申報遺失或申請掛失止付，其不合常理甚明。況車牌
    號碼LPQ-518 號之機車，於94年11月15日始由原車主黃嘉虹
    之名下移轉登記過戶至被告名下乙情，有機車車籍查詢單、
    機車車主歷史查詢單、機車異動歷史查詢單、監13汽（機）
    車過戶申請登記書各1 紙在卷可稽（見本院卷(二)第48頁至第
    50頁、第52頁），是被告如何於上開帳戶開戶完畢當日（94
    年6 月3 日）即將上開帳戶之存摺、金融卡及密碼置於前揭
    機車之置物箱內，實難想像。
  (五)復按一般社會常情，欲使用金融卡領取款項者，須於金融機
    構所設置之自動櫃員機上依指令操作，並輸入正確之密碼，
    方可順利領得款項，若非帳戶所有人同意、授權而告知金融
    卡密碼等情況，單純持有金融卡之人，欲隨機輸入號碼而領
    取款項之機會，以現今金融卡密碼之設計，不法之人任意輸
    入號碼而與正確之密碼相符者，機率微乎其微。又依常情而
    論，稍有社會歷練、經驗之人，均知金融卡應與其存摺、印
    鑑章、密碼分別保存，或者將密碼牢記心中而不在任何物體
    上標示或載明，以免徒增帳戶款項遭人持金融卡併同輕易得
    知之密碼盜領款項，被告非屬至愚之輩，前揭社會經驗常情
    ，亦應為被告所知稔。另自不法詐騙犯罪者之角度觀之，其
    等既知以他人之帳戶掩飾犯罪所得，當係聰明狡詐之徒，而
    非智商愚昧之人，自當知社會上一般正常之人如帳戶存摺、
    印章、提款卡遭竊或遺失，為防止拾得或竊得之人盜領存款
    或將帳戶作為不法使用，必於發現後立即報警或向金融機構
    辦理掛失止付。在此情形下，如仍以此帳戶作為其等向被害
    人詐騙，並誘使被害人將款項轉入或匯入該帳戶，將因帳戶
    所有人掛失止付而無法提領，而無法得償其犯罪之目的。是
    該行詐騙之人必確定該帳戶所有人不會去報警或掛失止付，
    其可完全掌控帳戶，始會以該帳戶作為被害人匯款之帳戶。
    而此等確信，在該帳戶係拾得、竊得或其他未經帳戶所有人
    同意而取得之情形，實無發生之可能。是被告辯稱其上開帳
    戶之存簿、金融卡及密碼係因置於其所有之前揭機車置物箱
    內，嗣因該車遭竊故隨同遺失云云，顯有重大悖情之處，殊
    不足採，故前揭帳戶之存摺、金融卡及密碼，應係被告出售
    並交付與證人乙○○無疑。
  (六)按刑法之故意犯，可分為直接故意與不確定故意，所謂不確
    定故意即指行為人對於構成犯罪之事實，預見其發生而其發
    生並不違反其本意，刑法第13條第2 項定有明文，而金融帳
    戶申請甚為簡易方便，亦無信用徵信問題，任何人如有使用
    金融帳戶之需要，大可自行開戶，如非供犯罪出入之帳戶或
    其他不法目的，應無隱匿自己名義而使用他人金融帳戶之必
    要，且銀行帳戶可供存匯、提領，乃一般人在日常生活經驗
    所知，故如非欲利用「人頭帳戶」作不法犯罪，豈有向人收
    集銀行帳戶使用之必要。而近來以各種理由，撥打至一般民
    眾家裡，佯稱退稅、退費、欠款、查詢帳戶、中獎、代辦貸
    款等方式詐欺取財之犯罪類型層出不窮，該等犯罪多數均利
    用人頭帳戶作為出入帳戶，已經媒體廣為披載，被告係智力
    成熟之人，對此應知之甚詳，竟仍將上開存摺、金融卡及密
    碼出售並交付予證人乙○○，而被利用為犯詐欺取財罪之出
    入帳戶使用，此當為被告所能預見，且其發生並未違反被告
    本意，是被告有幫助不法之徒利用其帳戶犯詐欺取財罪之不
    確定故意已至為顯然。從而，本案被告幫助詐欺之犯行，事
    證明確，洵堪認定，應依法論科。
二、新舊法之比較：
    被告行為後，94年2 月2 日修正公布之中華民國刑法已於95
    年7 月1 日施行，關於刑法變更後之新舊法律適用問題，均
    應依修正後刑法第2 條第1 項：「行為後法律有變更者，適
    用行為時之法律。但行為後之法律有利於行為人者，適用最
    有利於行為人之法律」之規定，依「從舊從輕」原則決定；
    且比較時應就罪刑有關之共犯、未遂犯、想像競合犯、牽連
    犯、連續犯、結合犯，以及累犯加重、自首減輕暨其他法定
    加減原因（如身分加減）與加減例等一切情形，綜其全部罪
    刑之結果而為比較（最高法院95年5 月23日95年度第八次刑
    庭會議決議參照）。爰先就本案所涉及之新舊法適用問題，
    分述如下：
  (一)刑法第339 條第1 項詐欺取財罪，法定刑得處銀元1 千元以
    下罰金，據修正後刑法施行法增訂第1條之1：「中華民國94
    年1 月7 日刑法修正施行後，刑法分則編所定罰金之貨幣單
    位為新臺幣。94年1 月7 日刑法修正時，刑法分則編未修正
    之條文定有罰金者，自94年1 月7 日刑法修正施行後，就其
    所定數額提高為30倍。但72年6 月26日至94年1 月7 日新增
    或修正之條文，就其所定數額提高為3 倍」（按新增定刑法
    施行法第1 條之1 規定，僅係替代罰金罰鍰提高標準條例部
    分條文，與罰金罰鍰提高標準條例罰金額度相同，只是貨幣
    單位由銀元改成新臺幣，並不發生有利、不利之問題，亦非
    法律變更刑度之條文，並無比較新舊法之問題，應逕予適用
    ），及刑法第33條第5 款修正為：「主刑之種類如下：五、
    罰金：新臺幣1 千元以上，以百元計算之」等規定，是依修
    正後之法律，刑法第339 條第1 項詐欺取財罪所得科處之罰
    金刑最高額維持不變，最低額則提高為新臺幣1 千元，是比
    較修正前、後之刑罰法律，自以被告行為時即修正施行前關
    於科處罰金刑之法律，較有利於被告。
  (二)修正前刑法第28條規定：「二人以上共同實施犯罪之行為者
    ，皆為正犯」，修正後刑法第28條則規定：「二人以上共同
    實行犯罪之行為者，皆為正犯」。其中「實施」一語，涵蓋
    陰謀、預備、著手及實行之概念在內，其範圍較廣；而「實
    行」則著重於直接從事構成犯罪事實之行為，其範圍較狹，
    是修正後刑法共同正犯之範圍已有限縮。共同正犯之範圍既
    因此而有變動，自屬犯罪後法律有變更，而非僅屬純文字修
    正（最高法院96年度臺上字第934 號判決參照），本案被告
    幫助之詐騙集團所為之犯罪行為，依新舊法，均成立共同正
    犯，適用新法並無較有利於被告。
  (三)綜上，前開裁判時之新法對被告均非較為有利，自應依刑法
    第2 條第1 項前段，適用被告行為時之上開修正前刑法規定
    ，以為論處。至於幫助犯部分，修正前刑法第30條第1 項、
    第2 項規定：「幫助他人犯罪者，為從犯。雖他人不知幫助
    之情者，亦同」、「從犯之處罰，得按正犯之刑減輕之」，
    而修正後之刑法第30條第1 項、第2 項則規定：「幫助他人
    實行犯罪行為者，為幫助犯。雖他人不知幫助之情者，亦同
    」、「幫助犯之處罰，得按正犯之刑減輕之」，僅屬文字之
    修正，非屬法律變更，尚無比較新舊法之問題，應逕行適用
    裁判時法（最高法院95年度第21次刑事庭會議決議參照），
    併予敘明。
三、按刑法上之幫助犯，係對於犯罪與正犯有共同之認識，以幫
    助之意思，對於正犯資以助力，而未參與實施犯罪之行為者
    而言。因此如未參與實施犯罪構成要件之行為，且係出於幫
    助之意思提供助力，即屬幫助犯，而非共同正犯。被告基於
    幫助之犯意，提供詐騙集團成員上開存摺、金融卡及密碼，
    以供其施用詐術，已如前述。詐騙集團成員利用被告之幫助
    ，使被害人在遭施用詐術後陷於錯誤，而匯款至被告提供之
    帳戶，足見被告僅係參與詐欺罪構成要件以外之行為，且並
    無證據證明被告係以正犯而非以幫助犯之犯意參與犯罪，應
    認其所為係幫助犯而非正犯行為。而本案成年詐騙集團成員
    ，或出面收購帳戶，或隱身對被害人施詐，足見其人數至少
    有2 人以上，並有犯意聯絡與行為分擔，為共同正犯，此部
    分起訴書犯罪事實欄已論及（既稱犯罪「集團」，自屬具犯
    意聯絡、行為分擔之多數人組合），僅未及明確記載並有論
    罪法條漏引之情形，但仍無損屬公訴範圍，附此敘明。核被
    告所為，係犯刑法第339 條第1 項、第30條第1 項前段，修
    正前刑法第28條共同詐欺取財罪之幫助犯。被告係以幫助之
    意思，參與構成要件以外之行為，為幫助犯，爰依刑法第30
    條第2 項之規定，按正犯之刑減輕之。爰審酌被告在知悉國
    內現今詐騙案件盛行之情形下，竟仍隨意出售帳戶存摺、提
    款卡及提款卡密碼等物，供實行詐欺犯罪者行騙財物，紊亂
    社會正常交易秩序，助長他人犯罪，增加政府查緝犯罪之困
    難，危害他人財產安全及社會秩序，所為殊無足取，且犯後
    猶飾詞卸責、否認犯行、毫無悔意等一切情狀，量處如主文
    所示之刑，而關於易科罰金部分，修正前刑法第41條第1 項
    前段係規定：「犯最重本刑為五年以下有期徒刑以下之刑之
    罪，而受六個月以下有期徒刑或拘役之宣告，因身體、教育
    、職業、家庭之關係或其他正當事由，執行顯有困難者，得
    以一元以上三元以下折算一日，易科罰金」，而斯時易科罰
    金之折算標準，依修正前罰金罰鍰提高標準條例第2 條（該
    條規定現已刪除）規定，係就其原定數額提高為一百倍折算
    一日，並依現行法規所定貨幣單位折算新臺幣條例第2 條折
    算為新臺幣，則適用舊法之結果，易科罰金之折算標準應以
    銀元100 元至300 元即新臺幣300 元至900 元折算一日；惟
    修正後刑法第41條第1 項前段則規定：「犯最重本刑為五年
    以下有期徒刑以下之刑之罪，而受六個月以下有期徒刑或拘
    役之宣告者，得以新臺幣一千元、二千元或三千元折算一日
    ，易科罰金」，而將有期徒刑或拘役易科罰金之標準提高，
    經比較新舊法之結果，認適用新法關於易科罰金之規定，對
    被告並非較為有利。爰依前開修正前易科罰金之規定，就前
    揭宣告刑諭知以銀元300 元即新臺幣900 元折算一日之易科
    罰金折算標準。至於本案被告犯罪時間雖在96年4 月24日以
    前，惟被告於偵查中經臺灣彰化地方法院檢察署於94年10月
    12日發布通緝，嗣於96年11月20日經警臨檢緝獲，並無自動
    歸案接受偵查等情，有該署94年10月12日彰檢榮偵揚緝字第
    1418號通緝書、同署96年11月26日彰檢良偵揚銷字第1375號
    撤銷通緝書各1 份存卷可考（見臺灣彰化地方法院檢察署96
    年度偵緝字第670 號偵查卷宗第25頁至第26頁），依中華民
    國九十六年罪犯減刑條例第5 條之規定，自不得予以減刑，
    併此敘明。
據上論斷，應依刑事訴訟法第299 條第1 項前段，刑法第2 條第
1 項前段、第30條第1 項前段、第339 條第1 項，修正前刑法第
28條、第41條第1 項前段，刑法施行法第1 條之1 ，修正前罰金
罰鍰提高標準條例第2 條，現行法規所定貨幣單位折算新臺幣條
例第2 條，判決如主文。
中    華    民    國    98    年    3    月    31    日
                  刑事第十庭  審判長法  官  林春鈴
                                    法  官  姚念慈
                                    法  官  謝昀璉
上正本證明與原本無異。
如不服本判決應於收受送達後10日內向本院提出上訴書狀，並應
敘述具體理由；其未敘述上訴理由者，應於上訴期間屆滿後20日
內向本院補提理由書（均須按他造當事人之人數附繕本）「切勿
逕送上級法院」。告訴人或被害人如對於本判決不服者，應具備
理由請求檢察官上訴，其上訴期間之計算係以檢察官收受判決正
本之日期為準。
                                    書記官  鄭雅文
中    華    民    國    98    年    4     月    1     日
附錄法條：刑法第339 條、第30條第1 項。
中華民國刑法第339 條
（普通詐欺罪）
意圖為自己或第三人不法之所有，以詐術使人將本人或第三人之
物交付者，處5 年以下有期徒刑、拘役或科或併科1 千元以下罰
金。
以前項方法得財產上不法之利益或使第三人得之者，亦同。
前二項之未遂犯罰之。
中華民國刑法第30條
（幫助犯及其處罰）
幫助他人實行犯罪行為者，為幫助犯。雖他人不知幫助之情者，
亦同。
幫助犯之處罰，得按正犯之刑減輕之。


司法院資訊處製作；財團法人民間司法改革基金會備份。
